臺灣臺北地方法院刑事判決　　　　　　　100年度易字第224號
公　訴　人　臺灣臺北地方法院檢察署檢察官
被　　　告　笙普國際有限公司
兼代 表 人　莊永龍
共　　　同
選任辯護人　詹漢山律師
上列被告因違反藥事法案件，經檢察官提起公訴（100年度偵字
第1016號），本院判決如下：
    主  文
笙普國際有限公司、莊永龍均無罪。
    理  由
一、公訴意旨略以：被告莊永龍係被告笙普國際有限公司（下稱
    笙普公司）之負責人，被告笙普公司於民國97年上半年間，
    經行政院衛生署以衛署醫器輸壹字第003750號，核准自韓國
    輸入Everaid CO.,LTD製造之「笙普利膚黏性繃帶」（AQUA
    BAND），惟於輸入之製造批號EV080502、製造日期00000000
    、有效期限00000000之「笙普利膚黏性繃帶」（AQUA BAND
    ）內摻有果蠅，嗣經民眾於99年6月10日前某日，在臺北市
    ○○路128號躍獅連鎖藥局內，購得買摻有果蠅之「笙普利
    膚黏性繃帶」1盒後向臺北市政府衛生局檢舉，移由新北市
    政府函送臺灣臺北地方法院檢察署告發偵辦。因認被告莊永
    龍所為，係涉犯藥事法第85條第1項輸入不良醫療器材罪嫌
    罪，被告笙普公司亦應處以同法第87條之罰金刑。
二、按犯罪事實應依證據認定之，無證據不得認定犯罪事實；又
    不能證明被告犯罪者，應諭知無罪之判決，刑事訴訟法第15
    4條第2項、第301條第1項分別定有明文。又事實之認定，應
    憑證據，如未能發現相當證據，或證據不足以證明，自不能
    以推測或擬制之方法，為裁判基礎；且認定犯罪事實所憑之
    證據，雖不以直接證據為限，間接證據亦包括在內，然而無
    論直接證據或間接證據，其為訴訟上之證明，須於通常一般
    之人均不致有所懷疑，而得確信其為真實之程度者，始得據
    為有罪之認定，倘其證明尚未達到此一程度，仍有合理之懷
    疑存在而無從使事實審法院得有罪之確信時，即應由法院為
    諭知被告無罪之判決，有最高法院40年台上字第86號、76年
    台上字第4986號判例可資參照。次按，刑法關於犯罪之故意
    ，係採希望主義，不但直接故意，須犯人對於構成犯罪之事
    實具備明知及有意使其發生之兩個要件，即間接故意，亦須
    犯人對於構成犯罪之事實預見其發生，且其發生不違背犯人
    本意始成立，若對於構成犯罪之事實，雖預見其能發生，而
    在犯人主觀上確信其不致發生者，仍應以過失論，有最高法
    院22年上字第4229號判例意旨參照。
三、公訴人認被告莊永龍涉犯藥事法第85條第1項輸入不良醫療
    器材罪嫌罪、被告笙普公司處以同法第87條之罰金刑，無非
    以被告莊永龍之供述、扣案之「笙普利膚黏性繃帶」（AQUA
    BAND，製造批號EV080502、製造日期00000000、有效期限00
    000000）4片及包裝盒1只、行政院衛生署食品藥物管理局99
    年8月13日FDA消字第0990042349號函1份、行政院衛生署第
    一等級醫療器材許可證、臺北縣政府北縣商聯乙字第091028
    19-4號營利事業登記證及北縣店藥販字第6231054912號販賣
    業藥商許可執照各1紙等為其所憑之論據。
四、證據能力部分：
    按被告以外之人於審判外之陳述，雖不符刑事訴訟法第159
    條之1、159條之2、159條之3、159條之4等規定，而經當事
    人於審判程序同意作為證據，法院審酌該言詞陳述或書面陳
    述作成時之情況，認為適當者，亦得為證據。當事人、代理
    人或辯護人於法院調查證據時，知有第159條第1項不得為證
    據之情形，而未於言詞辯論終結前聲明異議者，視為有前項
    之同意，刑事訴訟法第159條之5定有明文。本案當事人就下
    述各項證據方法之證據能力，於言詞辯論終結前均未異議，
    而經本院審酌各該證據方法之作成時，並無其他不法之情狀
    ，均適宜為本案之證據，依刑事訴訟法第159條之5之規定，
    有證據能力。
五、訊據被告莊永龍固然坦承為笙普有限公司負責人及扣案之「
    笙普利膚黏性繃帶」為被告笙普公司於97年上半年間自韓國
    輸入之事實，惟堅詞否認有何違反藥事法第85條第1項之犯
    行，辯稱：本件是國外製造商製造過程出現疏失，才會出現
    疑似果蠅之異物等語；辯護人辯稱：被告公司自95年經核准
    輸入，被告並無直接或間接故意輸入摻有果蠅之繃帶，輸入
    之產品數萬片，被告亦不可能每片繃帶開拆後檢查是否摻有
    果蠅，被告雖應注意但不能注意，縱認被告有違犯藥事法第
    85 條第1項或第2項之行為，所侵害之法益及行為均輕微，
    實難認有科以刑罰之必要等語。經查：
  (一)扣案之「笙普利膚黏性繃帶」，係經行政院衛生署於95年4
    月13日核發衛署醫器輸壹字第003750號第一等級醫療器材許
    可證，核准自韓國Everaid CO.,LTD輸入，被告笙普公司並
    於97年上半年間將該扣案之醫療器材自韓國輸入，經民眾於
    99 年6月10日前某日，在臺北市○○路128號躍獅連鎖藥局
    內購得，因發現購買之該醫療器材摻有疑似果蠅之不明異物
    而向臺北市政府衛生局檢舉，並由臺北市政府衛生局移請臺
    北縣政府衛生局（現改制為新北市政府衛生局）等情，此為
    被告所不否認，並經證人鍾少懷證述明確（見本院卷第74至
    78頁），復有臺北縣政府營利事業登記證（現改制為新北市
    ）、行政院衛生署第一等級醫療器材許可證、95年至98年進
    口報單、臺北市政府衛生局人民陳情案件紀錄表附卷可稽（
    見99年度他字第9784號偵查卷第10、11、16頁及本院卷第46
    至53頁），及扣案摻有疑似果蠅之不明異物之「笙普利膚黏
    性繃帶」在卷，此部分之事實已可認定。
  (二)又扣案之「笙普利膚黏性繃帶」，經本院當庭勘驗，其勘驗
    結果：有一標示為「躍獅防水透氣貼」之外盒，該外盒之情
    形即如臺灣臺北地方法院檢察署99年度他字第9784號偵查卷
    第5至6頁所示，該外盒已經被拆開，另外還有四片產品，其
    中三片包裝完整，三片當中二片以肉眼觀察並無異狀，另一
    片雖然包裝完整，但是以肉眼觀察，產品內有一疑似為果蠅
    之異物，另外一片產品外包裝紙已經遭到拆開，裡面之貼布
    已經取出，惟貼布本身並無撕開之情形，但以肉眼觀察有一
    疑似為果蠅之異物，此有本院審理筆錄及照片在卷可參（見
    前揭偵查卷第5至6頁及本院卷第76頁、第89至92頁），顯見
    扣案之「笙普利膚黏性繃帶」1盒，其內之繃帶2片疑似摻有
    果蠅之異物之事實。
  (三)按輸入第23條第1款、第2款之不良醫療器材者，處1年以下
    有期徒刑或拘役，得併科新台幣3萬元以下罰金，藥事法第
    85條第1項定有明文。而藥事法第23條第1款、第2款之不良
    醫療器材，係指醫療器材經稽查或檢驗有「使用時易生危險
    ，或可損傷人體，或使診斷發生錯誤」、「含有毒質或有害
    物質，致使用時有損人體健康」而言，藥事法第23條第1款
    、第2款定有明文。查：
  1.經本院函詢中央衛生主管機關即行政院衛生署關於本件扣案
    之醫療器材為不良醫療器材之認定，函詢結果為「按藥事法
    第23條第1款及第2款，醫療器材經稽查或檢驗。下列情形者
    ，為不良醫療器材，惟該2款所適用之醫療器材種類或致生
    危險之原因有所不同：(一)第1款所稱使用時易生危險，或可
    損傷人體，或使診斷發生錯誤者，依藥事法施行細則第7條
    之規定，本款所稱之「使用」係指依標籤或仿單刊載之用法
    ，作正常合理之使用，亦遵照合理之使用仍發生危險、損傷
    人體、或產生誤斷者，為不良醫療器材。(二)第2款所稱之不
    良醫療器材，係指產品經稽查或檢驗，發現含有毒質或有害
    物質，致使用時有損人體健康者。(三)醫療器材亦可能同時符
    合上述2款之情形，構成不良醫療器材，實際情況須依個案
    分別認定之」，此有行政院衛生署食品藥物管理局100年3月
    28日FDA消字第100 0015220號函在卷可參（見本院卷第63頁
    及背面）。
  2.證人即新北市政府衛生局藥物食品科股長詹婌婷於本院審理
    證稱：當初臺北市政府檢送這個案子過來時，有看到一個物
    體類似果蠅的東西在產品上，藥事法第23條規定認定不良醫
    療器材有四款，其中第3、4款是明顯不適用於這個產品，第
    1、2款的部份，當時本局也是有疑慮，是否符合藥事法第23
    條第1、2款的部份，本局有函請行政院衛生署做函示，行政
    院衛生署在99年8月13日FDA消字第0990042349號函覆本局表
    示本案產品符合藥事法第23條所稱不良醫療器材之情事，但
    並無指明本產品違反藥事法第23條哪一款。本局當初在斟酌
    第23條第1款或第2款的部份，選用第1款的規定，是考量到
    異物的部份，並沒有去鑑別是有毒或有害物質，也無相關檢
    驗報告或公告，但是在繃帶上使用時有可能損害到人體的健
    康，後來我們覺得第1款是比較適用，不用藥事法第23條第2
    款。一般人貼藥布，有明顯異物在上面，對於傷口是有害的
    ，但是免疫能力比較好的話，影響不會太嚴重，但是免疫力
    比較沒有那麼好的人，則會引發傷口感染的部份，還要看傷
    口的大小。那個有疑似果蠅的部份，如果不要張貼在傷口上
    ，是周圍的皮膚是正常的不會有影響，但是如果有紅腫或是
    發炎就會有影響等語（見本院卷第79至82頁），顯見本件扣
    案之醫療器材經地方衛生主管機關即新北市政府認定係屬於
    藥事法第23條第1款之不良醫療器材而函請臺灣臺北地方法
    院檢察署偵查。
  3.公訴意旨雖以行政院衛生署99年8月13日FDA消字第09900423
    49號函認為被告莊永龍所為係犯藥事法第85條第1項輸入不
    良醫療器材罪，惟於犯罪事實欄內並未敘明被告莊永龍究係
    輸入藥事法第23條第1款或第2款之不良醫療器材，雖經蒞庭
    檢察官補充認為被告之行為係輸入藥事法第23條第1款及第2
    款之不良醫療器材（見本院卷第82頁），惟觀諸該函文，其
    內容載有：「說明：二、依據案附資料，經查『笙普利膚黏
    性繃帶（未滅菌）（衛署醫器輸壹字第003750號）』，其效
    能限醫療器材管理辦法『醫療用黏性膠帶及黏性繃帶（代碼
    ：J.5240）』第一等級鑑別範圍『醫療用黏性膠帶及黏性繃
    帶是由布織或是塑膠布單面覆有一層黏膠所製成，可能包含
    了不含殺菌劑的外科手術敷料墊。此器材是用來覆蓋與包護
    傷口，並使皮膚傷口處連合，支持身體患部及確保包覆在皮
    膚上的物體不掉落，與廠商表示並非覆蓋傷口之敷料等說詞
    ，不相符。...四、本案內產品符合藥事法第23條所稱不良
    醫療器材之情事等語，此有上開函文在卷可稽（見前揭偵查
    卷第3至4頁）。惟依證人詹婌婷前揭之證述，本件扣案之醫
    療器材產品之所以經新北市政府認定為不良醫療器材，係因
    上開衛生署函文說明認定「本案內產品符合藥事法第23條所
    稱不良醫療器材」云云，惟衛生署函文並未說明究竟符合藥
    事法第23條何款規定，故新北市政府自行判斷後，排除較不
    符合之藥事法第23條第2款之情狀，即以本件扣案之醫療器
    材產品為藥事法第23條第1款之不良醫療器材移送臺灣臺北
    地方法院檢察署偵查。惟不論依據行政院衛生署之上開函文
    或證人詹婌婷之證述，均未說明本件扣案之醫療器材產品何
    以係經稽查或檢驗而有「使用時易生危險」、或「可損傷人
    體」、或「使診斷發生錯誤」、或「發現含有毒質或有害物
    質，致使用時有損人體健康」之情形。
  4.本件扣案之醫療器材產品確實摻有疑似果蠅之異物，或可認
    屬醫療器材之不良品或瑕疵品，然該產品除以目視之檢驗方
    式，並未經過進一步之檢驗、化驗，或其他科學方法試驗，
    是否即得認定該醫療器材於使用上容易產生危險、可損傷人
    體、會因使用該產品而使診斷發生錯誤、或有發現含有毒質
    或有害物質，致使用時會有損害人體健康等情狀，尚非無疑
    。公訴人僅以扣案之產品上摻有異物即據此認定該醫療器材
    本身符合藥事法第23條第1款及第2款之情形，惟並未提出其
    他積極證據加以證明，尚嫌速斷。
  5.又縱認被告公司客觀上有輸入藥事法第23條第1、2款之不良
    醫療器材之行為，惟查被告公司自衛生署核准該輸入醫療器
    材後，輸入該項醫療器材產品數量非少，此有95年至98年進
    口報單在卷可參（見本院卷第46至53頁），且觀諸扣案摻有
    該異物之醫療器材，異物係包裹於完整包裝內部，此有本院
    勘驗筆錄及照片在卷可稽（見本院卷第76、89至92頁），顯
    見該不明異物應係於製造時因不詳原因所造成。而除扣案之
    醫療器材外，尚無其他證據證明另有其他如扣案之不明異物
    摻入該項醫療器材之情形。被告公司雖應依行政院衛生署核
    准輸入之規格輸入該項醫療器材，惟其是否有明知該醫療器
    材摻有不明異物而仍舊有意的將該項醫療器材輸入國內、抑
    或可以預見該項醫療器材雖可能摻有不明異物下，亦容任將
    該項醫療器材輸入國內之主觀故意，殆無疑義。
六、綜上所述，公訴人所舉證據不足，尚難使本院確信被告莊永
    龍及笙普公司有何輸入不良醫療器材之行為。此外，復查無
    其他積極證據可資認定被告等人有公訴人所指犯行，核諸前
    揭說明，自應由本院為被告莊永龍無罪之諭知，被告莊永龍
    既然無罪，被告笙普公司自無依藥事法第87條規定科以罰金
    之可言，應一併為無罪之諭知。
據上論斷，應依刑事訴訟法第301條第1項前段，判決如主文。
本案經檢察官郭郁到庭執行職務。
中    華    民    國   100    年    5     月    27    日
                  刑事第七庭    審判長法  官  林庚棟
                                      法  官  林勇如
                                      法  官  章曉文
以上正本證明與原本無異。
如不服本判決應於收受送達後10日內向本院提出上訴書狀，並應
敘述具體理由；其未敘述上訴理由者，應於上訴期間屆滿後20日
內向本院補提理由書（均須按他造當事人之人數附繕）「切勿逕
送上級法院」。
                                      書記官  林義盛
中    華    民    國   100    年    5     月    27    日